---
title: 'Actividad 2: Modelo SIR'
author: "Arif Morán Velázquez/A01234442 \n Franco Mendoza Muraira/A01383399 \n Luis Fernando Sandoval Silva/A01742322"
date: "Lunes 21 de Noviembre del 2022"
output:
  word_document: default
  pdf_document: default
editor_options:
  markdown:
    wrap: 72
---

```{r setup, include=FALSE}
knitr::opts_chunk$set(echo = TRUE)
```

## El modelo SIR

Consideremos un modelo para describir la dinámica de un grupo de
individuos de una población con exposición a una enfermedad que puede
contagiarse entre los miembros de la población. Esto puede modelarse
como un sistema dinámico denominado $SIR$ para una población de $N$
individuos en la que se considera la interacción entre un conjunto de
$S$ individuos *suceptibles* de contraer la enfermedad, un conjunto $I$
de individuos *infectados* y uno conjunto $R$ de individuos
*recuperados* de la enfermedad.

Este modelo tiene los siguientes supuestos:

-   la probabilidades de infectarse son iguales para todos los
    individuos de la población;

-   la población es homogénea, es decir que los riesgos de infectarse
    son iguales para toos los suceptibles y que los tiempos para
    recuperarse son iguales para todos los infectados; y

-   el tamaño $N$ de la población es constante.

El modelo maneja los diferentes conjuntos $S$, $I$ y $R$ como si fueran
compartimentos bien separados y considera que los individuos pueden pasr
de uno a otro en el caso de que se enfermen (cambio $S\rightarrow I$) o
que una vez enfermos se recuperen (cambio $I\rightarrow$). Ademas, se
asume que un individuo no puede pasar del conjunto de suceptibles
directamente al conjunto de recuperados.

Con estos supuestos y consideraciones, las ecuaciones diferenciales del
modelo SIR son: $$
\begin{aligned}
\frac{dS}{dt}&= -\beta \frac{I}{N} S\\
\frac{dI}{dt}&= \beta\frac{I}{N}S-\gamma I\\\
\frac{dR}{dt}&= \gamma I
\end{aligned}
$$ donde:

-   $$N=S+R+I$$

-   la cantidad $\beta\frac{I}{N}$ representa la razón con que las
    personas salen del compartimento S (se infectan);

-   en la primera ecuación $dS$ representa el cambio debido a las
    personas que salen del compartimento $S$ (el signo negativo se debe
    a que las personas salen)

-   en la segunda ecuación $dI$ representa el cambio debido a las
    personas que salen del compartimento $I$ (una parte se debe a las
    personas que del compartimento $S$ pasan al compartimento $I$, y
    otra parte se debe a las personas que salen del compartimento $I$
    porque se recuperan);

-   la cantidad $\gamma$ representa la razón con que las personas se
    recuperan.
```{r}
# PACKAGES:
library(deSolve)
library(reshape2)
#library(ggplot2)

mb=function(beta,gamma,t,v){
initial_state_values <- c(S = 999999,  # Número de susceptibles inicial
                                       # 
                          I = 1,       # Se inicia con una persona infectada
                          R = 0)       # 


#razones en unidades de días^-1
parameters <- c(beta,gamma)   # razón de recuperación

#valores de tiempo para resolver la ecuación, de 0 a 60 días
times <- seq(from = 0, to = t, by = 0.01)   

sir_model <- function(time, state, parameters) {  
    with(as.list(c(state, parameters)), {# R obtendrá los nombres de variables a
                                         # partir de inputs de estados y parametros
        N <- S+I+R 
        lambda <- beta * I/N
        dS <- -lambda * S-v*S            
        dI <- lambda * S - gamma * I   
        dR <- gamma * I+v*S                 
        return(list(c(dS, dI, dR))) 
    })
}

# poner la solución del sistema de ecuaciones en forma de un dataframe
output <- as.data.frame(ode(y = initial_state_values, 
                            times = times, 
                            func = sir_model,
                            parms = parameters))
return(output)
}
```

**Segundo Modelo**
```{r}
# PACKAGES:
library(deSolve)
library(reshape2)
#library(ggplot2)

hh=function(beta,gamma,b,mu,t,v){
initial_state_values <- c(S = 999999,  # Número de susceptibles inicial
                                       # 
                          I = 1,       # Se inicia con una persona infectada
                          R = 0)       # 


#razones en unidades de días^-1
parameters <- c(beta,gamma,b,mu,v)   # razón de recuperación

#valores de tiempo para resolver la ecuación, de 0 a 60 días
times <- seq(from = 0, to = t, by = 0.001)   

sir_model <- function(time, state, parameters) {  
    with(as.list(c(state, parameters)), {# R obtendrá los nombres de variables a
                                         # partir de inputs de estados y parametros
        N <- S+I+R 
        lambda <- beta * I/N
        dS <- -lambda * S+b*N-mu*S-v*S           
        dI <- lambda * S - gamma * I-mu*I 
        dR <- gamma * I-mu*R+v*S         
        return(list(c(dS, dI, dR))) 
    })
}

# poner la solución del sistema de ecuaciones en forma de un dataframe
output <- as.data.frame(ode(y = initial_state_values, 
                            times = times, 
                            func = sir_model,
                            parms = parameters))
return(output)
}
```

## Gráficos de la evolución del sistema

#\`\`\`{r } output_long \<- melt(as.data.frame(output), id = "time")

ggplot(data = output_long,\
aes(x = time, y = value, colour = variable, group = variable)) +\
geom_line() +\
xlab("Tiempo (días)")+\
ylab("Número de individuos") +\
labs(colour = "Subconjunto") + theme(legend.position = "bottom") #\`\`\`

Con el modelo SIR se define la constante $$R_0=\frac{\beta}{\gamma}$$
que representa el número de personas que cada contagiado infecta. Para
que la enfermedad analizada logre dispararse en forma de una epidemia
debe cumplirse que $R_0 > 1$.

También se define $$R_{eff}=R_0\frac{S}{N}$$ que corresponde al número
promedio de personas que cada contagiado infecta. Este segundo valor
$R_{eff}$ toma en cuenta de que durante la evolución de la pandemia, al
aumentar del número de personas inmunes en la población cada persona
contagiada infectará a un número de personas cada vez menor.

## Pregunta 1

Haga cambios en el modelo para tomar en cuenta el hecho de que la
población no es constante:

-   agregar un término de incremento en $dS$ para tomar en cuenta los
    individuos nacidos $+bN$

-   agregar un término de decremento en $dS$ para tomar en cuenta las
    personas susceptibles que mueren -$\mu S$

-   agregar un término de decremento en $dI$ para tomar en cuenta las
    personas infectadas que mueren -$\mu I$

-   agregar un término de decremento en $dR$ para tomar en cuenta las
    personas recuperadas que fallecen $-\mu R$

Usar ahora los paámetros $$
\begin{aligned}
\beta  &=  0.4 days^{-1} &= (0.4 \times 365) years^{-1}\\
\gamma &=  0.2 days^{-1} &= (0.2 \times 365) years^{-1}\\
\mu    &=  \frac{1}{70}years^{-1}\\
b     &=  \frac{1}{70}years^{-1}\\
\end{aligned}
$$ y considerar una duración de 1 año.

$$
\begin{aligned}
\frac{dS}{dt}&= -\beta \frac{I}{N} S+bN-\mu S-vS\\
\frac{dI}{dt}&= \beta\frac{I}{N}S-\gamma I-\mu I\\\
\frac{dR}{dt}&= \gamma I-\mu R+vS
\end{aligned}
$$

```{r}
output=hh(beta = 0.4*365,gamma = 0.2*365,b=1/70,mu=1/70,t=1,v=0)
####GGplot##############################################################
plot(output[,1],output[,2],type="l",main="S",col="red",lwd=1.5)
par(new=TRUE)
plot(output[,1],output[,3],type="l",main="I",col="green",lwd=1.5)
par(new=TRUE)
plot(output[,1],output[,4],type="l",main="R",col="blue",lwd=1.5)
```

## Pregunta 2

Considerando el modelo SIR básico, haga cambios para tomar en cuenta un
programa de vacunación. Suponga que una fracción $v$ de susceptibles se
vacuna de manera que queda inmune (y entra ahora directamente en el
conjunto de los recuperados). Calcule la dinámica de la epidemia en este
caso usando los parámetros $\beta=0.4$, $\gamma=0.1$ y considere un
periodo de 2 años.

Su modelo debe ser capaz de mostrar que si la fracción $v$ es
suficiente, no es necesario vacunar a todos los suceptibles para evitar
la epidemia. A este efecto se le conoce como *inmunidad de rebaño* y se
refiere a que si un sector grande de la población es inmune, entonces
los contagios se mantienen a un nivel en el que la enfermedad es
eliminada.

¿Cómo se puede calcular la fracción mínima $v$ de personas que se deben
vacunar para poder evitar una epidemia? La inmunidad de rebaño ocurre
cuando $R_{eff}< 1$.

$$
\begin{aligned}
\frac{dS}{dt}&= -\beta \frac{I}{N} S-vS\\
\frac{dI}{dt}&= \beta\frac{I}{N}S-\gamma I\\\
\frac{dR}{dt}&= \gamma I-\mu R+vS
\end{aligned}
$$

$$
\begin{aligned}
R_{eff}&=R_0\frac{S}{N}\\
R_{0}&=\frac{\beta}{\gamma}=\frac{0.4}{0.1}=4\\\
1&>R_0\frac{S}{N}\\\
\frac{N}{R_0}&>S\\\
\frac{100,000}{4}&=25,000>S\\\
v=\frac{25,000}{99,999}&\approx\frac{1}{4} \therefore v<\frac{1}{4}\\\
\end{aligned}
$$

```{r}
g=0.1
b=0.4
R_0 =b/g

output=mb(beta = b*365,gamma = g*365,t=2,v=1/4)
##Reff
N=output[,2]+output[,3]+output[,4]
plot(output[,1],R_0*output[,2]/N,main="Reff vs tiempo(años)",type="l",col="black",lwd="4")

###GGplot#################################################
plot(output[,1],output[,2],type="l",main="S",col="red",lwd=1.5)
par(new=TRUE)
plot(output[,1],output[,3],type="l",main="I",col="green",lwd=1.5)
par(new=TRUE)
plot(output[,1],output[,4],type="l",main="R",col="blue",lwd=1.5)
```

## Pregunta 3

Haga cambios en el modelo para tomar en cuenta de que la población no es
constante:

-   agregar un término de incremento en $dS$ para tomar en cuenta los
    nacidos $+bN$

-   agregar un término de decremento en $dS$ para tomar en cuenta las
    personas susceptibles que mueren -$\mu S$

-   agregar un término de decremento en $dI$ para tomar en cuenta las
    personas infectadas que mueren -$\mu I$

-   agregar un término de decremento en $dR$ para tomar en cuenta las
    personas recuperadas que fallecen $-\mu R$

Use los parámetros $$
\begin{aligned}
\beta  &=  0.4 days^{-1} &= (0.4 \times 365) years^{-1}\\
\gamma &=  0.2 days^{-1} &= (0.2 \times 365) years^{-1}\\
\mu    &=  \frac{1}{70}years^{-1}\\
b     &=  \frac{1}{70}years^{-1}\\
\end{aligned}
$$ y considere una duración de 400 años en sus cálculos.

```{r}
output=hh(beta = 0.4*365,gamma = 0.2*365,b=1/70,mu=1/70,t=400,v=0)
plot(output[,1],output[,2],type="l",main="S",col="red",lwd=1.5)
par(new=TRUE)
plot(output[,1],output[,3],type="l",main="I",col="green",lwd=1.5)
par(new=TRUE)
plot(output[,1],output[,4],type="l",main="R",col="blue",lwd=1.5)
```

## Pregunta 4

Considerando el modelo SIR básico, haga cambios para tomar en cuenta un
programa de vacunación. Suponga que una fracción $v$ de susceptibles se
vacuna de manera que queda inmune (y entra ahora directamente en el
conjunto de los recuperados), mientras que la fracción $(1-v)$ sigue
siendo susceptible.

Calcule la dinámica de la epidemia en este caso, estudiando cómo cambia
la dinámica variando la fracción $v$. Utilice $\beta=0.6$, $\gamma=0.1$
y considere un periodo de 2 años.

Su modelo debe ser capaz de mostrar que si la fracción $v$ es
suficiente, no es necesario vacunar a todos los suceptibles para evitar
la epidemia. A este efecto se le conoce como *inmunidad de rebaño* y se
refiere a que si un sector grande de la población es inmune, entonces
los contagios se mantienen a un nivel en el que la enfermedad es
eliminada.

¿Cómo se puede calcular la fracción mínima $v$ de personas que se deben
vacunar para poder evitar una epidemia? La inmunidad de rebaño ocurre
cuando $R_{eff}< 1$.

$$
\begin{aligned}
\frac{dS}{dt}&= -\beta \frac{I}{N} S-(1-v)S\\
\frac{dI}{dt}&= \beta\frac{I}{N}S-\gamma I\\\
\frac{dR}{dt}&= \gamma I+vS
\end{aligned}
$$
$$
\begin{aligned}
R_{eff}&=R_0\frac{S}{N}\\
R_{0}&=\frac{\beta}{\gamma}=\frac{0.4}{0.1}=4\\\
1&>R_0\frac{S}{N}\\\
\frac{N}{R_0}&>S\\\
\frac{100,000}{4}&=25,000>S\\\
(1-v)=\frac{25,000}{99,999}&\approx\frac{1}{4} \therefore (1-v)<\frac{1}{4}\\\
v&>\frac{3}{4}
\end{aligned}
$$

```{r}
# PACKAGES:
library(deSolve)
library(reshape2)
#library(ggplot2)

m3=function(beta,gamma,t,v){
initial_state_values <- c(S = 999999,  # Número de susceptibles inicial
                                       # 
                          I = 1,       # Se inicia con una persona infectada
                          R = 0)       # 


#razones en unidades de días^-1
parameters <- c(beta,gamma)   # razón de recuperación

#valores de tiempo para resolver la ecuación, de 0 a t años
times <- seq(from = 0, to = t, by = 0.01)   

sir_model <- function(time, state, parameters) {  
    with(as.list(c(state, parameters)), {# R obtendrá los nombres de variables a
                                         # partir de inputs de estados y parametros
        N <- S+I+R 
        lambda <- beta * I/N
        dS <- -lambda * S-(1-v)*S            
        dI <- lambda * S - gamma * I   
        dR <- gamma * I+v*S                 
        return(list(c(dS, dI, dR))) 
    })
}

# poner la solución del sistema de ecuaciones en forma de un dataframe
output <- as.data.frame(ode(y = initial_state_values, 
                            times = times, 
                            func = sir_model,
                            parms = parameters))
return(output)
}
```

```{r}
output=m3(beta = 0.6*365,gamma = 0.1*365,t=2,v=3/4)
###Reff
N=output[,2]+output[,3]+output[,4]
plot(output[,1],R_0*output[,2]/N,main="Reff vs tiempo(años)",type="l",col="black",lwd="4")

###GGplot###########################################################
plot(output[,1],output[,2],type="l",main="S",col="red",lwd=1.5)
par(new=TRUE)
plot(output[,1],output[,3],type="l",main="I",col="green",lwd=1.5)
par(new=TRUE)
plot(output[,1],output[,4],type="l",main="R",col="blue",lwd=1.5)
```
